臺灣高等法院刑事判決
110年度上訴字第2199號
上  訴  人  
即  被  告  陳捷欣（原名陳玉如）





選任辯護人  黃國彰律師（法律扶助）          
上列上訴人即被告因違反洗錢防制法等案件，不服臺灣基隆地方
法院109年度金訴字第129號，中華民國110年4月21日第一審判決
（起訴案號：臺灣基隆地方檢察署108年度偵緝字第446號），提
起上訴，本院判決如下：
    主    文
原判決撤銷。
陳捷欣幫助犯詐欺取財罪，處有期徒刑參月，如易科罰金，以新
臺幣壹仟元折算壹日。
    犯罪事實
一、陳捷欣明知金融機構帳戶係供個人使用之重要理財及交易工
    具，關係個人財產及信用之表徵，如將自己之金融機構帳戶
    提供他人使用，可能因此供不法詐騙份子利用以詐術使他人
    將款項匯入自己之金融機構帳戶後，再予提領運用，並預見
    可能因而幫助他人從事詐欺取財之目的，竟基於縱若有人持
    該金融機構帳戶之存摺、金融卡及密碼作為犯罪工具使用亦
    不違反其本意之不確定幫助詐欺故意，於民國108年2月28日
    下午5時13分許前某日時，在其斯時位在基隆市○○區○○路000
    ○0號2樓居所內，將其向中華郵政股份有限公司溪湖郵局申
    請開立之帳號000-00000000000000號帳戶（下稱郵局帳戶）
    、向國泰世華商業銀行股份有限公司申請開立之帳號000-00
    0000000000號帳戶（下稱國泰世華銀行帳戶）之存摺、金融
    卡及密碼提供予某真實姓名、年籍均不詳，自稱「黃鐘坤」
    之成年人（下稱「黃鐘坤」）使用，以供「黃鐘坤」及其所
    屬之詐欺集團成員作為提領及匯出款項之用，陳捷欣即以此
    行為幫助「黃鐘坤」及其所屬之詐欺集團成員實施詐欺取財
    犯行。嗣該「黃鐘坤」所屬詐欺集團成員基於意圖為自己不
    法所有之犯意，先後於如附表各編號所示之詐騙時間，在不
    詳地點，以如附表各編號所示之詐騙方式行騙，致使如附表
    各編號所示之被害人彭泳嘉、帝里亞（TIRIA JAYSON PEREZ
    ）、許素幸均陷於錯誤，而分別依該詐欺集團成員之指示，
    於如附表各編號所示時間，在不詳地點，將如附表各編號所
    示金額，以如附表各編號所示方式，匯入或存入陳捷欣前開
    所申請開立如附表各編號所示之帳戶內，旋遭該詐欺集團成
    員提領一空。嗣因彭泳嘉、帝里亞、許素幸匯款後發覺有異
    ，報警處理，始循線查悉上情。
二、案經彭泳嘉、帝里亞、許素幸訴由基隆市警察局第一分局報
    請臺灣基隆地方檢察署檢察官偵查起訴。
    理    由
壹、證據能力部分：
一、按被告以外之人於審判外之陳述，雖不符刑事訴訟法第159
    條之1至第159條之4之規定，然經當事人於審判程序同意作
    為證據，法院審酌該言詞陳述或書面陳述作成時之情況，認
    為適當者，亦得為證據；當事人、代理人或辯護人於法院調
    查證據時，知有刑事訴訟法第159條第1項不得為證據之情形
    ，而未於言詞辯論終結前聲明異議者，視為有前項之同意，
    刑事訴訟法第159條之5定有明文。查，本判決下列認定事實
    所引用之被告以外之人於審判外所為之供述證據資料（包含
    人證與文書等證據），並無證據證明係公務員違背法定程序
    所取得；而檢察官、上訴人即被告陳捷欣（下稱被告）及其
    辯護人對本院審判期日提示之卷證，均不爭執其等證據能力
    （見本院卷第75至76頁），且迄至言詞辯論終結前亦未再聲
    明異議，本案證據資料作成時之情況，核無違法取證或其他
    瑕疵，證明力亦無明顯過低之情形，認為以之作為證據為適
    當，依刑事訴訟法第159條之5規定，自均得作為證據。
二、至於非供述證據部分，檢察官、被告及其辯護人於本院審判
    期日均不爭執其等證據能力（見本院卷第76至78頁），復均
    查無違反法定程序取得或其他不得作為證據之情形，且經本
    院於審理期日提示予檢察官、被告及其辯護人而為合法調查
    ，應認均有證據能力。
貳、實體部分：
一、認定犯罪事實所憑之證據及理由： 　
  ㈠上開犯罪事實，業據被告於本院審理時坦承不諱（見本院卷
    第31、80頁），復經證人即告訴人彭泳嘉、帝里亞、許素幸
    （以下合稱告訴人3人）於警詢時指證明確（見偵卷第11至1
    5、43至45、47至50、83至87頁），並有交易明細、告訴人
    彭泳嘉、帝里亞手機內通訊軟體MESSENGER及LINE對話紀錄
    翻拍照片、G04-03存款（支、活）帳務類歷史資料交易明細
    列印、永康網寮郵局存款人收執聯、中華郵政股份有限公司
    109年8月12日儲字第1090202598號函及其檢附整批終止帳戶
    存簿變更資料、查詢金融卡變更資料、中華郵政股份有限公
    司客戶歷史交易清單、國泰世華商業銀行存匯作業管理部10
    9年8月19日國世存匯作業字第1090121232號函及其檢附存戶
    之往來資料、中華郵政股份有限公司109年11月4日儲字第10
    90285606號函及其檢附查詢金融卡變更資料、整批終止帳戶
    存簿變更資料、中華郵政股份有限公司客戶歷史交易清單、
    國泰世華商業銀行存匯作業管理部109年11月13日國世存匯
    作業字第1090175210號函及其檢附交易明細、存戶之往來資
    料、等件在卷可稽（見偵卷第19、23至31、55、57、61至68
    、91、105、108頁；偵緝卷第107至119、121至127頁；原審
    卷第33至53、59至69頁），足認被告任意性自白核與事實相
    符，應堪採信。
  ㈡綜上，本案事證明確，被告犯行堪予認定，應予依法論科。
二、論罪：
  ㈠按刑法上之幫助犯，係對於犯罪與正犯有共同之認識，而以
    幫助之意思，對於正犯資以助力，而未參與實施犯罪之行為
    者而言（最高法院75年度台上字第1509號、88年度台上字第
    1270號判決要旨參照）。是以，如未參與實施犯罪構成要件
    之行為，且係出於幫助之意思提供助力，即屬幫助犯，而非
    共同正犯。查本案被告交付郵局帳戶及國泰世華銀行帳戶之
    存摺、金融卡及密碼予「黃鐘坤」及其所屬之詐欺集團成員
    使用，嗣「黃鐘坤」所屬詐欺集團成員基於意圖為自己不法
    所有之詐欺取財犯意，分別對告訴人3人施用詐術，致告訴
    人3人均陷於錯誤，因而分別匯款至上開郵局帳戶及國泰世
    華銀行帳戶內，旋遭提領一空，是被告所為係參與詐欺取財
    罪構成要件以外之行為，且在無證據證明被告係以正犯而非
    以幫助犯之犯意參與犯罪之情形下，應認其所為係幫助犯而
    非正犯行為。核被告所為，係犯刑法第30條第1項前段、第3
    39條第1項之幫助詐欺取財罪。
  ㈡被告以一幫助行為，同時侵害告訴人3人之財產法益，為想像
    競合犯，應依刑法第55條規定，從重論以一個幫助詐欺取財
    罪。
三、刑之減輕事由：
    被告以幫助他人犯詐欺取財罪之意思，參與犯罪構成要件以
    外之行為，其犯罪情節及惡性，與實施詐騙之詐欺正犯不能
    等同評價，爰依刑法第30條第2項之規定，按正犯之刑減輕
    之。
四、不另為無罪之諭知：
  ㈠公訴意旨另以：被告可預見提供帳戶金融卡及密碼予他人使
    用，可能幫助他人實施財產犯罪之用，仍不違背其本意，竟
    基於洗錢之犯意，於前開時間，以不詳方式，將其所申辦之
    國泰世華銀行帳戶及郵局帳戶之存摺、金融卡、密碼提供予
    真實姓名、年籍不詳之詐欺集團成員使用，做為詐欺集團從
    事財產犯罪、逃避偵查機關查緝之工具。嗣該詐欺集團成員
    即意圖為自己不法之所有，於附表所示之時間，以附表所示
    之方式詐騙如附表所示之人，致其陷於錯誤，匯款如附表所
    示之金額至所有之上開帳戶內。因認被告亦同時涉犯違反洗
    錢防制法第14條第1項之洗錢罪嫌等語。
  ㈡按洗錢防制法所稱之「洗錢」行為，依第2條之規定，係指：
    一、意圖掩飾或隱匿特定犯罪所得來源，或使他人逃避刑事
    追訴，而移轉或變更特定犯罪所得；二、掩飾或隱匿特定犯
    罪所得之本質、來源、去向、所在、所有權、處分權或其他
    權益者；三、收受、持有或使用他人之特定犯罪所得。並於
    第14條、第15條規定其罰則，俾防範犯罪行為人藉製造資金
    流動軌跡斷點之手段，去化不法利得與犯罪間之聯結。申言
    之，洗錢防制法之立法目的，在於防範及制止因犯第3條所
    列之特定犯罪而取得或變得之財物或財產上利益及其之孳息
    ，藉由包含處置（即將特定犯罪所得直接予以移轉或變更）
    、分層化（即以迂迴層轉、化整為零之多層化包裝方式，掩
    飾或隱匿特定犯罪所得）及整合（即收受、持有或使用他人
    之特定犯罪所得，使之回流至正常金融體系，而得以合法利
    用享受）等各階段之洗錢行為，使其形式上轉換成為合法來
    源，以掩飾或切斷特定犯罪所得與犯罪之關聯性，而藉以逃
    避追訴、處罰。
  ㈢提供帳戶予他人使用是否構成洗錢行為，依前述說明及同法
    第2條第1、2款之規定，應以其在金流方面能否「掩飾或隱
    匿特定犯罪所得之本質、來源、去向、所在、所有權、處分
    權或其他權益者」，切斷資金與當初犯罪行為之關聯性而定
    。一般針對不特定多數人行騙之詐欺集團，所供被害人將款
    項匯入之帳戶，乃為該詐騙集團「取得」犯罪所得之手段，
    被害人發覺受騙後，即能立即指證其所匯入之特定帳戶，此
    部分之金流透明易查，在形式上無法合法化其所得來源，是
    該帳戶顯不能達到掩飾或隱匿特定犯罪所得之本質、來源之
    作用，當非洗錢防制法第2條第2款所定之洗錢行為甚明。提
    供金融帳戶存摺、金融卡及密碼之行為人，因已將帳戶之存
    摺、金融卡及密碼等物件提供他人使用，失去對自己帳戶之
    實際管領權限，若無配合指示親自提款，即無收受、持有或
    使用特定犯罪所得之情形，且無積極之移轉或變更特定犯罪
    所得之行為，亦非屬洗錢防制法第2條第1款、第3款所稱之
    洗錢行為。
  ㈣洗錢防制法第2條修正之立法說明第3點雖謂「…㈣提供帳戶以
    掩飾不法所得之去向，例如：販售帳戶予他人使用…」等語
    ，似以販售帳戶為洗錢類型之一，然其僅係單純之舉例，並
    未說明何以與掩飾、隱匿之要件相當。而文義解釋為法律解
    釋之基礎，立法者之意思僅屬對構成要件文義之眾多解釋方
    法之一，仍須就法條文字之規範目的及保護利益具體分析。
    一般而言，洗錢防制法第2條第2款之掩飾、隱匿行為，目的
    在遮掩、粉飾、隱藏、切斷特定犯罪所得與特定犯罪間之關
    聯性，是此類洗錢行為須與欲掩飾、隱匿之特定犯罪所得間
    具有物理上接觸關係（事實接觸關係）。而提供金融帳戶金
    融卡及密碼供他人使用，嗣後被害人雖匯入款項，然此時之
    金流仍屬透明易查，在形式上無從合法化其所得來源，未造
    成金流斷點，尚不能達到掩飾或隱匿特定犯罪所得之來源、
    去向及所在之作用，故而，被告提供本案台新銀行帳戶及中
    國信託銀行帳戶之存摺、金融卡及密碼之行為，即非洗錢防
    制法第2條第2款所指洗錢行為，無從成立一般洗錢罪之直接
    正犯（最高法院108年度台上大字第3101號裁定意旨參照）
    。是被告所為，並不該當於洗錢防制法第14條第1項之洗錢
    罪。
　㈤至於被告所為是否構成幫助洗錢罪部分，經查：
　  ⒈最高法院108年度台上大字第3101號大法庭裁定揭稱：「特
      定犯罪之正犯實行特定犯罪後，為掩飾、隱匿其犯罪所得
       財物之去向及所在，而令被害人將款項轉入其所持有、
      使用之他人金融帳戶，並由該特定犯罪正犯前往提領其犯
      罪所得款項得手，因已造成金流斷點，該當掩飾、隱匿之
      要件，該特定犯罪正犯自成立一般洗錢罪之正犯。如提供
      金融帳戶之行為人主觀上認識該帳戶可能作為對方收受、
      提領特定犯罪所得使用，對方提領後會產生遮斷金流以逃
      避國家追訴、處罰之效果，仍基於幫助之犯意，提供該帳
      戶之提款卡及密碼，以利洗錢之實行，應論以一般洗錢罪
      之幫助犯」。是提供金融帳戶之行為人是否成立一般洗錢
      罪之幫助犯，仍應以主觀上有無認識為斷。
  　⒉又幫助他人實行犯罪行為者，為幫助犯。刑法第30條第1項
      定有明文。所謂幫助行為，固包含積極之幫助與消極之幫
      助，但須所幫助之行為，與正犯之行為，具有直接關聯性
      ，始能成立幫助犯（最高法院98年度台上字第5999號判決
      意旨參照）。茲查，近年來詐欺事件恆傳，政府相關機關
      為防止民眾遭到詐欺集團成員矇騙致生損害，透過各種宣
      傳途徑，經常灌輸民眾當前詐欺集團慣用之詐欺手法，庶
      免民眾受害上當。其中借用他人之金融帳戶，作為詐欺集
      團向被害人取得錢財之工具，一般智慮健全者大都能理解
      知曉，並提高防範不任意將其個人金融帳戶借予他人使用
      ，避免遭到詐欺集團利用其金融帳戶資為詐欺取財之工具
      ，此部分之幫助行為，係在於詐欺集團利用其金融帳戶取
      信被害人，認為係與願意提供真實帳戶之所有人進行匯款
      ，而與詐欺行為之助成具有直接關聯性。然而，「洗錢」
      為專業用語，涉及複雜之金融及法律概念，一般市井民眾
      通常無法充分明白理解知曉「洗錢」之概念及其範疇，況
      且行為人提供詐欺集團金融帳戶後，得否助成洗錢行為之
      遂行，端視其後詐欺集團成員款項提領方式而有不同，除
      有行為人於提供金融帳戶時，已對於詐欺集團成員以現金
      提領後，將以層層轉交方式造成金流斷點等節有高度認識
      ，始可認其所為與一般洗錢罪具有直接關聯性之幫助行為
      。從而，一般民眾提供金融帳戶（存摺、提款卡、密碼）
      予不熟識之人，其主觀上或有詐欺集團可能會利用其提供
      之金融帳戶，作為向他人詐欺取財工具之直接故意或不確
      定故意，但若謂不問情節均認提供金融帳戶之行為人，主
      觀上均已認識該帳戶可能作為對方收受、提領特定犯罪所
      得使用，對方提領後會產生遮斷金流以逃避國家追訴、處
      罰之效果者，則不無將幫助詐欺行為與幫助洗錢行為之主
      觀犯意等視之，而與前揭最高法院108年度台上大字第310
      1號大法庭裁定意旨有違。　
　　⒊被告固然有提供上開郵局帳戶及國泰世華銀行帳戶予詐欺
      集團使用，幫助詐欺集團成員對告訴人3人詐騙而使告訴
      人3人將受騙款項存入或匯入被告所提供之上開郵局帳戶
      及國泰世華銀行帳戶，嗣旋即遭提領一空等情。惟就被告
      提供帳戶幫助犯罪之目的，尚無證據證明係為掩飾、隱匿
      該等犯罪所得之本質、來源、去向、所在，或使他人逃避
      刑事追訴而移轉或變更特定犯罪所得之情事；且本件係被
      告以外之詐欺集團成員所為詐騙行為，而利用被告所提供
      之上開郵局帳戶及國泰世華銀行帳戶，要求告訴人3人將
      詐騙款項直接匯入被告上開郵局帳戶及國泰世華銀行帳戶
      之行為，屬於該等正犯實施詐欺行為之犯罪手段，並非詐
      欺集團成員於取得財物後，另為掩飾、隱匿詐騙所得之行
      為，亦非被告於詐欺集團成員實施詐欺犯罪取得財物後，
      另行提供帳戶而為之掩飾、隱匿。甚且，詐欺集團成員在
      蒐集人頭帳戶時，尚未實施犯罪，被告於提供上開郵局帳
      戶及國泰世華銀行帳戶之存摺、金融卡及密碼時，特定犯
      罪既然尚未發生，被害人或犯罪所得還未產生，前置之特
      定犯罪尚未既遂前，單純提供帳戶是否該當洗錢或幫助洗
      錢罪，即不無疑問。從而，就本案被告提供帳戶幫助犯罪
      之目的，尚無證據係為掩飾、隱匿該等犯罪所得之本質、
      來源、去向、所在，或使他人逃避刑事追訴而移轉或變更
      特定犯罪所得之情事；遑論單純提供帳戶之被告，主觀上
      是否有積極避免使他人受追訴、處罰而對於犯罪所得或利
      益掩飾或隱匿，使之合法化或無法追溯之意思，更非無疑
      。是本院認不能僅因提供帳戶之人對於前置犯罪有所助力
      ，遽論其亦應構成後階段之洗錢或幫助洗錢罪嫌。此外，
      檢察官並未具體指出本案被告有何「掩飾、隱匿」犯罪所
      得之行為內容或方式，亦未積極證明被告有參與詐欺集團
      成員將提領之犯罪所得予以掩飾、隱匿，進而營造合法來
      源之外觀，或使其來源無法追溯之行為，更未提出事證證
      明被告主觀上有何「掩飾、隱匿」犯罪所得之犯意，自不
      能僅因被告提供上開郵局帳戶及國泰世華銀行帳戶之存摺
      、金融卡及密碼等行為，遽論以洗錢之罪責（本院暨所屬
      法院107年度法律座談會刑事類提案第18號法律問題之研
      討結果亦同是認），是被告於本院審理時辯稱其主觀上並
      無洗錢或幫助洗錢犯意等語，即非無據。
　  ⒋綜上所述，檢察官所提出之證據，尚未達於通常一般人均
      不致有所懷疑，而得確信被告確有上揭違反洗錢防制法罪
      嫌，本應為被告此部分無罪之諭知，然公訴意旨認被告此
      部分與前開有罪之刑法第30條第1項前段、第339條第1項
      之幫助詐欺取財犯行，係以一行為同時觸犯數罪名，為想
      像競合犯，屬裁判上一罪，爰不另為無罪之諭知，附此敘
      明。　　
五、撤銷改判之理由： 
  ㈠原審以被告犯幫助洗錢犯行，事證明確，予以論罪科刑，固
    非無見。惟查：⒈被告就本案所犯，並不成立洗錢防制法第1
    4條第1項之洗錢罪，原審誤認亦成立洗錢罪，顯屬有誤。⒉
    被告提起本件上訴後，已與如附表編號1所示告訴人彭泳嘉
    達成調解，並已賠償如附表編號1所示告訴人彭泳嘉新臺幣
    （下同）7,500元，量刑基礎已有改變。被告上訴意旨執此
    指摘原審判決不當，為有理由，自應由本院予以撤銷改判。
　㈡爰審酌被告對於詐騙集團或不法份子利用他人金融機構帳戶
    實行詐欺或其他財產犯罪，有所預見，竟仍恣意將其所申請
    帳戶之存摺、金融卡及密碼交予詐欺集團成員而供幫助犯罪
    使用，使前開犯罪之人得以逃避犯罪之查緝，所為已嚴重擾
    亂金融交易往來秩序，影響社會正常交易安全，增加如附表
    各編號所示告訴人3人尋求救濟之困難，並使犯罪之追查趨
    於複雜，犯後於本院審理中已坦承犯行，並與如附表編號1
    所示告訴人彭泳嘉達成調解，並已賠償如附表編號1所示告
    訴人彭泳嘉7,500元，惟因如附表編號2、3所示告訴人帝里
    亞、許素幸分別因已離臺、或路程遙遠且就賠償金額未能達
    成共識而未與被告進行調解等情，有本院民事庭調解筆錄、
    本院公務電話查詢紀錄表、告訴人許素幸110年8月2日陳報
    狀及被告之辯護人110年9月10日刑事陳報狀等件附卷可參（
    見本院卷第47、89至94頁），態度尚可，兼衡被告犯罪之動
    機、目的、手段、告訴人3人所受損害、被告於本院審理時
    自承智識程度為國中肄業，現與配偶同住，目前沒有工作之
    家庭生活狀況（見本院卷第83至84頁）及被告現罹患雙極疾
    患，目前為無精神病特徵之鬱症發作，重度（見本院卷第85
    頁所附淡水馬偕紀念醫院乙種診斷證明書）等一切情狀，量
    處如主文第2項所示之刑，併諭知易科罰金之折算標準。
　㈢沒收：
    按犯罪所得，屬於犯罪行為人者，沒收之；於全部或一部不
    能沒收或不宜執行沒收時，追徵其價額，刑法第38條之1第1
     項前段、第3項固定有明文。本案並無證據證明被告確有因
    幫助詐欺之犯行而有任何犯罪所得，自無犯罪所得應予宣告
    沒收或追徵之問題，附此敘明。 
據上論斷，應依刑事訴訟法第369條第1項前段、第364條、第299
 條第1項前段，判決如主文。
本案經檢察官陳昭仁提起公訴，檢察官楊淑芬到庭執行職務。　
中　　華　　民　　國　　110 　年　　9 　　月　　15　　日
                  刑事第二十三庭審判長法  官  許永煌
                                      法  官  黃美文
                                      法  官  雷淑雯
以上正本證明與原本無異。
被告不得上訴。
檢察官不得單獨就被告有罪部分提起上訴。其餘部分，如不服本
判決，應於收受送達後20日內向本院提出上訴書狀，其未敘述上
訴之理由者並得於提起上訴後20日內向本院補提理由書（均須按
他造當事人之人數附繕本）「切勿逕送上級法院」。
                                      書記官  林立柏
中　　華　　民　　國　　110 　年　　9 　　月　　17　　日
附錄本案論罪科刑法條：
中華民國刑法第339條
（普通詐欺罪） 
意圖為自己或第三人不法之所有，以詐術使人將本人或第三人之
物交付者，處5年以下有期徒刑、拘役或科或併科50萬元以下罰
金。
以前項方法得財產上不法之利益或使第三人得之者，亦同。
前二項之未遂犯罰之。　　

附表：　　　
編 號 被害人即 告訴人 詐騙時間  詐      騙      方      式 （新臺幣） 時    間  金     額 （新臺幣） 帳    戶 1  彭泳嘉 108年2月28日下午4時許 先由某不詳詐欺集團成員透過MESSENGER通訊軟體要求新增彭泳嘉LINE帳號為好友，再透過LINE通訊軟體與彭泳嘉聯繫，佯稱願以7,500元之價格販賣IPHONE 7 PLUS行動電話1支云云，致彭泳嘉陷於錯誤，依該詐欺集團成員之指示，於右列時間匯款右列金額至右列帳戶。  108年2月28日下午5時13許   7,500元  被告之國泰世華帳戶 2 帝里亞      108年3月1日凌晨4時49分許（起訴書誤載為109年3月1日4時50分許） 先由某不詳詐欺集團成員透過FACEBOOK網站與帝里亞聯繫，加入帝里亞LINE帳號為好友後，再透過LINE通訊軟體與帝里亞聯繫，佯稱願以7,000元之價格販賣IPHONE 7 PLUS行動電話1支云云，致帝里亞陷於錯誤，依該詐欺集團成員之指示，於右列時間匯款右列金額至右列帳戶。  108年3月1日上午8時30分   7,000元 被告之國泰世華帳戶 3  許素幸 108年3月3日下午3時20分許 先由某不詳詐欺集團成員撥打電話與許素幸聯繫，佯稱其為許素幸之姪女許家琪，欲向其借款100,000元購買基金云云，致使許素幸陷於錯誤，依該詐欺集團成員之指示，於右列時間存款右列金額至右列帳戶。 108年3月5日下午4時20分許  10萬元 被告之郵局帳戶